【裁判字號】    99,消債更,12
【裁判日期】    990812
【裁判案由】    更生事件
【裁判全文】
臺灣臺北地方法院民事裁定            99年度消債更字第12號
聲請人即債務人  甲○○
代    理    人  陳祥彬律師
上列當事人因消費者債務清理事件聲請更生，本院裁定如下：
    主    文
聲請駁回。
聲請費用新臺幣壹仟元由聲請人負擔。
    理    由
一、按債務人對於金融機構因消費借貸、自用住宅借款、信用卡
    或現金卡契約而負債務，在聲請更生或清算前，應提出債權
    人清冊，以書面向最大債權金融機構請求協商債務清償方案
    ，並表明共同協商之意旨；聲請更生或清算不合程式或不備
    其他要件者，法院應以裁定駁回之，但其情形可以補正者，
    法院應定期間先命補正，消費者債務清理條例第一百五十一
    條第一項、第八條定有明文。其中消費者債務清理條例第一
    百五十一條第一項立法理由為：「債務人受法院裁定開始更
    生或清算程序者，其生活、資格、權利等均將受限制，該等
    程序係債務清理之最後手段，於債務人無法與債權人協商時
    ，始適用更生程序或清算程序清理其債務。債務人對於金融
    機構因消費借貸、自用住宅借款、信用卡或現金卡契約而負
    債務，其法律關係較單純明確，金融機構並已訂有債務協商
    機制，如能協商成立，債務人或不須依本條例聲請更生或清
    算，可疏減法院負擔，有效分配司法資源。為使債務人得自
    主解決其債務，爰設本條，明定債務人對於金融機構因消費
    借貸、自用住宅借款、信用卡或現金卡契約而負債務之情形
    ，採行協商前置主義，債務人於聲請更生或清算前，應先行
    提出債權人清冊，以書面向最大債權金融機構請求協商債務
    清償方案並表明共同協商之意旨」，是消費者債務清理條例
    規定協商前置之意旨，在使金融機構與債務人就特定種類之
    債務清理事務上，利用法院程序外解決之協商機制，為迅速
    有效之自主性解決，而此一程序之進行，有賴當事人間之協
    力配合，本於誠信為基礎，形成債務清理之共識，藉由法院
    之事後核可，賦予協商內容作為執行名義之正當性，對於金
    融機構因消費借貸、自用住宅借款、信用卡或現金卡契約而
    負債務之債務人，聲請更生或清算前，除形式上應以書面向
    最大債權金融機構請求協商債務清償方案並表明共同協商之
    意旨外，亦應本於誠實信用原則切實配合協商之進行，苟債
    務人外觀上雖有以書面向最大債權金融機構請求協商債務清
    償方案並表明共同協商意旨之形式，但實質上缺乏協商之誠
    意、無意進行協商（例如：故意怠於提供財產、收入、業務
    及信用狀況之資料、故意不與債權人接觸、協商或拒絕所有
    還款條件），甚且要求債權人逕行製作協商不成立之證明文
    書，則協商不成立係可歸責於債務人，應認債務人並未依法
    踐行消費者債務清理條例第一百五十一條第一項規定之程式
    。
二、本件聲請意旨略以：其有不能清償債務情事，且無擔保或無
    優先權之債務總額為新臺幣（下同）一百五十一萬四千五百
    元、未逾一千二百萬元，復未經法院裁定開始清算程序或宣
    告破產，民國九十八年十二月間，其曾依消債條例第一百五
    十一條規定向最大債權銀行即臺灣土地銀行股份有限公司（
    以下簡稱土地銀行）請求共同協商債務清償方案，惟土地銀
    行所提出之協商條件為分一八０期、每月償還六千三百七十
    五元，其因認身體狀況無法繼續工作十五年，且手部傷勢能
    否復原不確定，致協商不成立；又其受傷前每月薪資收入僅
    約一萬六千五百元，如加上每月自債務人莊淑靜處受償之三
    千元後，僅一萬九千五百元，於支出每月基本生活花費一萬
    二千三百四十九元（包括交通費八百元、膳食費五千元、水
    電費五百元、電信費九百四十八元、瓦斯費三百五十元、醫
    療費九百七十八元、健保費五百九十九元、國民年金保險費
    六百七十四元、房租二千五百元）及償還陽光資產管理股份
    有限公司之分期債務二千五百元後，僅剩餘四千六百五十一
    元，亦無力負擔前開協商條件，爰依消費者債務清理條例之
    規定提出更生之聲請。
三、經查：
（一）本件聲請人於九十八年十二月三十日與最大債權銀行土地
      銀行協商不成立，係因「申請人來電告知無簽約意願，而
      於最大債權金融機構通知簽署協議書十日內未完成簽約手
      續」，有（附件四）前置協商不成立通知書附卷可稽，聲
      請人亦以書狀自承因自認身體狀況無法繼續工作十五年、
      手部傷勢能否復原不確定，且所得扣除生活必要費用及其
      他分期債務後，不足以支應協商條件，而未接受土地銀行
      所提分一八０期、每期六千三百七十五元之協商條件，是
      應認係聲請人拒絕最大債權銀行所提還款方案，致協商不
      成立。
（二）然聲請人固於九十八年八月二十四日因右遠端橈骨骨折入
      住臺北市立萬芳醫院（以下簡稱萬芳醫院）手術治療，於
      同年月二十七日出院，醫囑宜休養三至六個月，有（附件
      六）診斷證明書可稽，而聲請人自出院後至同年十一月止
      三個月期間，共返回萬芳醫院骨科就診十次，有（附件十
      四）醫療費用證明可考，但自同年十二月起迄至九十九年
      二月十日止二個月餘期間，即未再前往萬芳醫院就診，足
      見聲請人於九十八年十二月間拒絕土地銀行所提還款方案
      時，右手遠端橈骨骨折傷勢已經痊癒，並非無勞動能力。
      至聲請人九十九年二月十日雖再度前往萬芳醫院就診，但
      僅係右肩旋轉飢疑似破裂（見附件九診斷證明書），與原
      遠端橈骨骨折傷勢無涉，亦難認影響聲請人之勞動能力。
（三）又聲請人自承受傷前即在「鋒園茶坊」任職，每月收入一
      萬六千五百元，自九十八年八月二十四日受傷時起留職停
      薪，並提出（附件十）薪資表為憑，而聲請人自九十八年
      十二月起前述骨折傷勢即已復原，業如前述，參諸「鋒園
      茶坊」為聲請人前配偶張金峰所經營，此由（附件一）戶
      籍謄本記事欄所載張金峰戶籍址與（附件十）薪資表上「
      鋒園茶坊」之營業址（臺北市○○區○○路三段一五七巷
      十六號）相同即明，顯見聲請人與雇主張金峰關係密切良
      好，衡情應可於傷勢復原後旋即恢復工作，亦即聲請人自
      九十八年十二月起每月薪資收入仍為一萬六千五百元，加
      計聲請人所陳債務人莊淑靜、莊淑音、莊達欣每月清償數
      額三千元，合計自九十八年十二月起其每月收入達一萬九
      千五百元。而該等收入於支應必要開支後，仍非不得依最
      大債權銀行土地銀行之協商條件清償，詳述如下：
    １膳食費部分，聲請人個人膳食費應以每月三千九百元（每
      日一百三十元）為適當。
    ２交通費部分，聲請人主張其在位在臺北市○○區○○路三
      段一五七巷十六號之「鋒園茶坊」任職，而聲請人實際居
      住亦在該址，此觀其聲請狀、陳報狀所載住所地、（附件
      三）財團法人金融聯合徵信中心當事人查詢個人資料（信
      用報告）回覆書所載通訊地址、（附件七）臺灣高等法院
      民事判決當事人欄、（附件十二、十三）電信帳單所列住
      址即明，是其無固定往返工作地點之必要，如偶有外出必
      要，搭乘大眾交通工具，來回費用共僅三十元，以每月外
      出十五次計算，是其每月交通費以四百五十元計算為已足
      。
    ３房屋租金、補貼水電費部分，聲請人復稱其向張金峰承租
      現居住之房屋，每月租金二千五百元，另需補貼水電費五
      百元，並提出（附件八）房屋租賃契約、（附件十）房租
      支出證明為證。惟張金峰為聲請人前配偶，雙方於六十六
      年十二月二十八日即結婚，雖於七十六年五月二十七日登
      記離婚，但聲請人非唯仍與張金峰同住在臺北市○○區○
      ○路三段一五七巷十六號，且在張金峰經營之「鋒園茶坊
      」任職，雙方關係密切良好，前已述及；又（附件八）房
      屋租賃契約書上並未載房屋所在地，僅載稱「屋主自家另
      搭蓋之鐵皮屋乙間」，與一般租賃契約就租賃標的、範圍
      具體特定迥異，已非無疑，契約第二條約定租賃期間自九
      十八年一月三日起至一００年一月二日止共二年，第四條
      約定租金於每月三日前繳納，亦與（附件十）房租支出證
      明上張金峰親自書寫之「房租每月初一付款‧‧‧每年簽
      約乙次」不同，況聲請人自六十六年十二月二十八日即設
      籍在臺北縣新店市○○路十六號迄今，何以捨長年住所，
      而另行支出房屋租金及水電費向張金峰承租房屋居住？聲
      請人之主張及證據顯與事理常情有違，委無可採，尚不足
      以證明其確有另行支出房屋租金、補貼水電費之必要。
    ４電信費用部分，以聲請人之收入及所從事之行業性質，並
      非賴電話聯繫為生，自無持有二行動電話門號、每月撥打
      近千元行動電話之必要，應以室內電話每月月租金七十元
      計算。
    ５則加計必要開銷瓦斯費三百五十元、健保費五百九十九元
      、國民年金保險費六百七十四元，合計六千零四十三元。
      以聲請人九十八年十二月起每月之收入一萬九千五百元計
      算，扣除必要生活費用六千零四十三元、約定分期清償債
      務每月二千五百元及協商條件每期六千三百七十五元，聲
      請人每月剩餘可得支配之收入仍有四千五百八十二元，縱
      有偶發之醫療費用等開銷，亦足敷需要，並無困難。
（四）末按聲請人係四十八年六月一日生，有（附件一）戶籍謄
      本可佐，於九十八年協商期間年為五十歲，則最大債權銀
      行評估其尚有十五年工作能力，亦難認有何不當。則聲請
      人於九十八年十二月協商時傷勢已經復原，每月收入達一
      萬九千五百元，扣除必要生活費用、約定分期清償債務及
      協商條件，每月仍有四千五百八十二元剩餘可得支配之收
      入，聲請人係故意使協商破裂，無成立協商之真意，已足
      認定。
四、綜上所述，本件聲請人既無參與協商之真意，難謂已踐履本
    條例第一百五十一條第一項之規定，其逕為本件更生聲請，
    應屬聲請更生之要件不備，是項不備復無從補正，爰依同條
    例第八條之規定，駁回其更生之聲請。
中    華    民    國    99    年    8     月    12    日
                    民事第一庭  法  官  洪文慧
以上正本係照原本作成。
如對本裁定抗告須於裁定送達後十日內向本院提出抗告狀，並繳
納抗告費新臺幣一千元。
中    華    民    國    99    年    8     月    12    日
                                書記官  林芝儀

司法院資訊處製作；財團法人民間司法改革基金會備份。
